【裁判字號】    94,上易,976
【裁判日期】    950117
【裁判案由】    地上權登記
【裁判全文】
臺灣高等法院民事判決                 94年度上易字第976號
上  訴  人  丙○○
訴訟代理人  乙○○
被 上訴 人  臺灣省桃園農田水利會
法定代理人  甲○○
訴訟代理人  吳東霖律師
複 代理 人  何啟熏律師
上列當事人間地上權登記事件，上訴人對於中華民國94年10月26
日臺灣桃園地方法院94年度訴字第898號第一審判決提起上訴，
本院於95年1月10日言詞辯論終結，判決如下：
    主      文
上訴駁回。
第二審訴訟費用由上訴人負擔。
    事實及理由
一上訴人起訴主張：被上訴人所有坐落桃園縣桃園市○○○段
  275 之28地號及同段275之37號2筆土地（下稱系爭土地），自
  民國50年起，即無蓄水功能，伊偕同配偶游景皇（已歿）在該
  處耕種，並自55年起在系爭土地上建蓋房屋居住及使用〔占用
  面積如原判決附表所示（下稱附表）〕，迄今已近40年，被上
  訴人於此40年間知悉上情，均無異議。伊且於92年6月16日向
  地政事務所申請以「時效取得」為地上權登記，因資料不完備
  遭通知補正，地政事務所並於92年10月7日，因伊未於期限內
  補正，駁回伊之申請，惟此得證明伊係基於取得地上權之意思
  而占有及使用系爭土地。爰依民法第772條準用同法第769條之
  規定，求為(一)確認上訴人對於被上訴人所有系爭土地，就如附
  表所示之占有範圍有地上權登記請求權存在；(二)命被上訴人對
  於系爭土地，偕同上訴人辦理地上權登記，其權利存續期間「
  永久」之判決。
  被上訴人則以：伊所有系爭土地遭上訴人無權占用，先於92年
  4月18日函催其於同年5月30日前拆屋還地，其透過立法委員請
  求承租系爭土地，伊已於92年5月27日函覆拒絕，再於同年6月
  5日函催其於同年6月30日前拆屋還地，仍未獲置理，伊遂於同
  年10月20日起訴請求上訴人等人拆屋還地，已獲勝訴判決。上
  訴人前開向地政機關提出登記時效取得地上權之申請，然遭程
  序上駁回，不生申請之效力。另依上訴人請求承租土地之申請
  書所載，顯然其自始非以取得地上權之意思而占有系爭土地，
  其申請登記時效取得地上權之行為，亦不足證明其自始有以時
  效取得地上權之意思而占有系爭土地。另上訴人主張其自55
  年起即在系爭土地上建屋及使用一節，非屬事實，系爭土地上
  之現有建物，大部分為新建之鐵皮鋼架房屋，無由證明於55
  年間所建。再不動產所有人無協同主張占有事實之人辦理時效
  取得地上權登記之義務，上訴人之請求於法無據等語，資為抗
  辯。
二原審駁回上訴人之請求，上訴人提起上訴，聲明：
  (一)原判決廢棄。
  (二)確認上訴人對於被上訴人所有系爭土地，就如附表所示之占
    有範圍有地上權登記請求權存在。
  (三)被上訴人對於上開兩筆土地，應協同上訴人辦理地上權登記
    ，其權利存續期間「永久」。
  被上訴人則聲明：上訴駁回。
三上訴人主張前揭事實，固提出四鄰證明、里長證明書、房捐繳
  納通知書、戶籍謄本、地政事務所補正通知書、駁回通知書、
  他項權利位置圖、系爭土地登記謄本等件為證（原審卷第7-24
  頁）。
  (一)按「地上權為一種物權，主張取得時效之第一要件須為以行
    使地上權之意思而占有，若依其所由發生之事實之性質，無
    行使地上權之意思者，非有變為以行使地上權之意思而占有
    之情事，其取得時效，不能開始進行」，已據最高法院64年
    台上字第2552號著為判決。換言之，主張因時效取得地上權
    者，依民法第772條準用同法第769條或第770條之規定，須
    以行使地上權之意思而占有他人之土地，經過一定之期間，
    始得請求登記為地上權人。此項意思依民法第944條第1項之
    規定既不在推定之列，故須由占有人負證明之責。又占有人
    無法律上之權源在他人土地上有建築物或其他工作物或竹木
    ，可能係基於侵權行為之意思，亦可能基於越界建築使用，
    亦或界址不明致誤認他人土地為自己所有，或因不知為他人
    土地而誤為占有使用，尚難僅以占有人在他人土地上有建築
    物或其他工作物或竹木之客觀事實，逕認占有人係基於行使
    地上權之意思而占有（最高法院87年台上字第1284號判決意
    旨參照）。上訴人提出之里長證明書上載：「茲證明丙○○
    ‧‧‧於民國五十六年間住桃園市○○○段路龍岡村十鄰三
    十一之一號，因原住址改編變更為桃園市後丙○○女士迄今
    住桃園市○○里○○鄰○○路1096巷15號屬實」、四鄰證明
    書上載：「茲證明丙○○‧‧‧於五十六年間起，即在‧‧
    ‧（系爭）土地上搭蓋建物並居住使用（建物門牌‧‧‧）
    屬實」、55年第2期房捐繳納通知書等件，至多僅得證明上
    訴人於55年間於系爭土地上搭蓋建屋居住之事實，不能證明
    上訴人自斯時起即係以行使地上權之意思而占有系爭土地，
    上開證明書、繳納通知書均難作為有利於上訴人認定之依據
    。況依上訴人申請承租系爭土地中之第275之28號地之92年5
    月5日申請書上載：「事由：請准予承租貴會坐落‧‧‧275
    之28地號之土地。一、‧‧‧因不知土地所有權為貴會所有
    而導致於人尚在居（住）‧‧‧每年向政府繳納房屋稅有案
    。二、近因貴會發文‧‧‧後才明白竊民現居住之土地為貴
    會所有，本應拆屋還地，但是民等一家數口變成無家可歸‧
    ‧‧懇請貴會‧‧‧准予以承租方式，承租租民現所居住之
    土地‧‧‧」（原審卷第39,40頁），顯然上訴人自知其占
    有系爭土地迄92年5月5日止，係屬侵權行為（因不知土地為
    被上訴人所有‧‧‧本應拆屋還地），其主張自55年起即係
    以行使地上權之意思占有系爭土地云云，非屬實在。另上訴
    人向桃園縣桃園地政事務所（下稱桃園地政所）申請時效取
    得地上權登記，經桃園地政所於92年9月8日通知補正，因其
    未遵限補正，桃園地政所於92年10月7日以逾15日仍未補正
    ，依土地登記規則第57條第1項第4款之規定駁回其申請，有
    通知書2份在卷可憑（原審卷第11,12頁），上訴人據此證明
    其係以行使地上權之意思占有系爭土地云云，然上訴人所稱
    縱屬實在，亦僅能推論其於92年9月2日申請時效取得地上權
    登記時，方變為以行使地上權之意思而占有之情事，其取得
    時效自92年2月2日開始進行迄今，未達民法第769條、第770
    條規定之20年或10年，仍未因時效而取得地上權。
  (二)另依最高法院80年度第2次民事庭會議決議：「占有人因時
    效而取得地上權登記請求權者，以已具備時效取得地上權之
    要件，向該管地政機關請求為地上權登記，如經地政機關受
    理，則受訴法院即應就占有人是否具備時效取得地上權之要
    件，為實體上裁判」，該決議旨在說明占有人如在土地所有
    人訴請拆屋還地之前，已主張具備時效取得之要件，得請求
    登記為地上權人者，法院即應就占有人是否具備時效取得地
    上權之要件，為實體上裁判（同院87年度台上字第3081號判
    決意旨參照）。依上開決議、判決意旨，即占有人因時效取
    得地上權登記請求權，向該管地政機關請求為地上權登記，
    經地政機關受理，受訴法院應就占有人是否具備時效取得地
    上權之要件為實體上裁判者，須以占有人於土地所有權人請
    求拆屋還地前，以具備時效取得地上權之要件為由，向地政
    機關請求登記為地上權人為前提（同院85年度台上字第829
    號判決意旨）。上訴人前向桃園地政所申請時效取得地上權
    登記，經桃園地政所於92年10月7日以上訴人未遵限補正為
    由駁回其申請，有如前述，上訴人上開提出登記時效取得地
    上權之申請，既遭程序上駁回，不生申請之效力。而被上訴
    人於92年10月26日以上訴人及游象育、游象堂、游象卿、游
    象、盧錦仕、游象瑎、游輝智、乙○○、陳金菊、游輝昇
    、游輝信為被告請求拆屋還地，已經原審94年3月31日92 年
    度訴字第1804號判決被上訴人勝訴，並經本院94年10月26
    日94年度重上字第254號判決維持原判決（原審卷第49-53頁
    、本院卷第41-49頁），上訴人於其被訴拆屋還地第一審宣
    示判決後之94年7月1日方提起本件地上權登記事件之起訴，
    揆諸上開說明，於法自有未合。
  (三)另按「占有為一種單純事實，故占有人本於民法第772條準
    用第770條取得時效規定，請求登記為地上權人時，性質上
    並無所謂登記義務人存在，無從以原所有人為被告，訴請命
    其協同辦理該項權利登記」（最高法院68年台上字第3308號
    判例參照），遑論上訴人請求確認其對於系爭土地之占用部
    分有地上權登記請求權存在部分，已屬無據，則其請求被上
    訴人偕同其辦理前開地上權登記，其權利存續期間「永久」
    部分，亦失所依據，不應准許。
四綜上所述，上訴人請求確認其對於系爭土地如附表所示之占用
  部分有地上權登記請求權存在，並請求被上訴人偕同其辦理前
  開地上權登記（權利存續期間「永久」），均於法無據，應予
  駁回。原審為上訴人敗訴之判決，核無不合。上訴意旨指摘原
  判決不當，求予廢棄改判，為無理由，應予駁回。
五本件因事證已臻明確，兩造其餘攻擊、防禦方法及所為之立證
  ，與判決之結果不生若何影響，無庸再逐一予以論究，合併敘
  明。
據上論結，本件上訴為無理由，依民事訴訟法第449條第1項、第
78條，判決如主文。
中    華    民    國    95    年    1     月    17    日
                  民事第十六庭審判長法  官  沈方維
                                    法  官  張競文
                                    法  官  湯美玉
正本係照原本作成。
不得上訴。
中    華    民    國    95    年    1     月    18    日
                                    書記官  賴淑真


司法院資訊處製作；財團法人民間司法改革基金會備份。
